【裁判字號】    99,上易,1598
【裁判日期】    991014
【裁判案由】    詐欺
【裁判全文】
臺灣高等法院刑事判決                99年度上易字第1598號
上  訴  人  臺灣新竹地方法院檢察署檢察官
被      告  乙○○
上列上訴人因被告詐欺案件，不服臺灣新竹地方法院99年度簡上
字第14號，中華民國99年6月9日第一審判決（聲請簡易判決處刑
案號：臺灣新竹地方法院檢察署98年度偵字第5496號），提起上
訴，本院判決如下：
    主  文
上訴駁回。
    理  由
一、聲請簡易判決處刑意旨略以：被告乙○○可預見金融機構帳
    戶係個人理財之重要工具，且係個人財產、信用之表徵，如
    交予他人使用，有被供為財產犯罪使用之可能，竟基於幫助
    他人詐欺取財之不確定故意，於民國98年7 月上旬某日，將
    其所有之第一商業銀行東門分行帳號00000000000 號帳戶存
    摺、提款卡及密碼，在不詳地點交付給某真實姓名年籍不詳
    之詐騙集團成員，供某詐騙集團成員使用。嗣某真實姓名年
    籍不詳之男子，意圖為自己不法之所有，於(一)98年7 月11
    日16時許，致電被害人丁○○，佯稱為「冠鈞科技音響公司
    」人員，謊稱丁○○於網路上購物付款時，因銀行作業疏失
    ，誤設為分期付款，須至自動櫃員機前辦理分期付款轉帳止
    付云云，致丁○○陷於錯誤，於當日在設於臺北市○○區○○街之銀行自動櫃員機依對方指示操作，分別匯款新臺幣（
    下同）97,000元、21,000元、1,000元至上開被告帳戶；(二
    )98年7月12日15時53分許，致電告訴人甲○○，佯稱為雅虎
    奇摩拍賣網站之賣家，謊稱告訴人甲○○於網路上購物付款
    時，誤勾選分期付款，須至自動櫃員機前更改設定云云，致
    甲○○陷於錯誤，於當日在設於桃園市○○路○段372號之郵
    局自動櫃員機依對方指示操作，匯款29,986元至前述被告帳
    戶。嗣因丁○○、甲○○發覺受騙而報警循線查獲。因認被
    告涉犯刑法第30條第1項、第339條第1 項幫助詐欺取財罪嫌
    。
二、按犯罪事實應依證據認定之，無證據不得認定犯罪事實；不
    能證明被告犯罪者，應諭知無罪之判決，刑事訴訟法第154
    條第2項、第301條第1 項分別定有明文。而所謂認定犯罪事
    實之證據，係指足以認定被告確有犯罪行為之積極證據而言
    ，該項證據自須適合於被告犯罪事實之認定，始得採為斷罪
    資料。且刑事訴訟上證明之資料，無論其為直接或間接證據
    ，均須達於通常一般之人均不致有所懷疑，而得確信其為真
    實之程度，始得據為有罪之認定，若其關於被告是否犯罪之
    證明未能達此程度，而有合理懷疑之存在，致使無從形成有
    罪之確信，根據「罪證有疑、利於被告」之證據法則，即不
    得遽為不利被告之認定，最高法院著有53年台上字第656 號
    、29年上字第3105號、76年台上字第4986號判例可資參照。
    次按刑事訴訟法第161條已於91年2月8日修正公布，其第1項
    規定：檢察官就被告犯罪事實，應負舉證責任，並指出證明
    之方法。因此，檢察官對於起訴之犯罪事實，應負提出證據
    及說服之實質舉證責任。倘其所提出之證據，不足為被告有
    罪之積極證明，或其指出證明之方法，無從說服法院以形成
    被告有罪之心證，基於無罪推定之原則，自應為被告無罪判
    決之諭知（最高法院92年臺上字第128號判例參照）。
三、公訴人認被告涉犯刑法第30條第1項、第339條第1 項幫助詐
    欺罪嫌，無非係以：(一)告訴人甲○○、被害人丁○○於警
    詢所為有關遭詐騙情節之指述；(二)第一銀行存摺存款客戶
    資料查詢單、帳戶交易明細資料、自動櫃員機交易明細表；
    (三)新竹市警察局第一分局北門派出所刑事案件報告單；(
    四)警員偵查報告等，為其主要論據。
四、訊據被告固坦承提供上開銀行帳戶予胞弟丙○○使用，惟堅
    決否認有何幫助詐欺取財之犯意及犯行，辯稱：因丙○○向
    其表示找到工作，需用薪資轉帳帳戶，但因信用不佳，為免
    薪資轉入帳戶後遭扣款抵償，乃借用其上開銀行帳戶辦理薪
    資轉帳，其僅基於手足之誼，將上開銀行帳戶存摺、提款卡
    及密碼借給丙○○，並無幫助詐欺集團詐欺取財之犯意聯絡
    及行為分擔，至偵查中供稱上開銀行帳戶存摺、提款卡遺失
    ，乃為避免連累丙○○等語。
五、本院引用之卷內證據資料，並無證據證明係公務員違背法定
    程序所取得，且未據檢察官及被告於法院審理時爭執其證據
    能力，而卷內之文書證據，亦無刑事訴訟法第159條之4顯有
    不可信之情況與不得作為證據之情形，從而，依刑事訴訟法
    第159條至159條之5之規定，均有證據能力，合先敘明。
六、經查：
（一）被告曾因胞弟丙○○以「因應徵工作需要薪資轉帳帳戶，
      且因積欠卡債，如薪資轉入自己帳戶，將遭銀行扣款抵償
      」為由，借用帳戶，而出借上開銀行帳戶存摺、提款卡、
      密碼予丙○○，嗣丙○○並將提款卡及密碼轉交不詳之詐
      欺集團成員等情，業據被告供述甚詳，並經證人丙○○於
      原審結證屬實（見原審簡上案卷第72至80頁），核與丙○○於其被訴幫助詐欺案件之供述情節相符（見臺灣高雄地
      方法院98年度審易字第3426號案卷第11頁背面、臺灣高雄
      地方法院檢察署98年度偵字第30942號偵查卷第4頁）。嗣
      上開銀行帳戶果經不詳詐欺集團成員用以詐欺收受匯款，
      被害人丁○○因受詐欺而於98年7 月11日匯交97,000元、
      21,000元、1,000元，告訴人甲○○於同年月12日因被詐
      欺而匯交29,986元至上開銀行帳戶，並即遭提領等情，亦
      經被害人丁○○及告訴人甲○○於警詢時指述甚詳，並有
      第一銀行存摺存款客戶資料查詢單、帳戶交易明細資料、
      自動櫃員機交易明細表等資料在卷（見偵查卷第8 至17頁
      ）。且證人丙○○犯幫助詐欺罪，業經臺灣高雄地方法院
      99年度簡字第18號簡易判決判處有期徒刑3 月，並由同院
      以99年度簡上字第230 號簡易判決駁回上訴確定等情，有
      各該判決可參（見本院卷第50頁、原審卷第54至55頁）。
      是被告之上開銀行帳戶提款卡、密碼係由丙○○交予不詳
      人使用，而遭利用為詐欺丁○○、甲○○交付財物之帳戶
      等事實，堪以認定。
（二）被告應否就其出借上開銀行帳戶予丙○○之行為負幫助詐
      欺取財罪責，允審究被告將帳戶提款卡、密碼交付丙○○
      時，是否「預見其發生，而其發生並不違背其本意」，而
      具備幫助詐欺之不確定故意，以下分述之：
    1.本案詐欺集團成員使用之上開銀行帳戶，係丙○○以「因
      應徵工作需要薪資轉帳帳戶，且因積欠卡債，如薪資轉入
      自己帳戶，將遭銀行扣款抵償」為由，向被告借用取得，
      迭據丙○○於原審結證及其被訴詐欺案件供述屬實，核與
      被告所供情節相符，丙○○犯幫助詐欺取財罪並經判決有
      罪確定，業如前述。又原審向財團法人金融聯合徵信中心
      函查丙○○之信用資料結果，丙○○確曾向國泰世華銀行
      、玉山商業銀行、台新國際商業銀行、日盛銀行、中國信
      託商業銀行、大眾銀行、安泰商業銀行、匯豐銀行及星展
      銀行等多家銀行借款，其中國泰世華銀行、玉山商業銀行
      、台新國際商業銀行、日盛銀行、中國信託商業銀行等均
      已列入呆帳，此有財團法人金融聯合徵信中心99年2月5日
      金徵（業）字第0990002053號函檢附之授信資料可稽（見
      原審卷第35至30頁），益徵被告與丙○○所述情節非虛。
    2.丙○○以「應徵工作供薪資轉帳之用」為由，向被告借用
      上開銀行帳戶時，被告曾質疑其借用帳戶之用途，並曾提
      醒丙○○不要隨便將提款卡交付他人，應徵工作要注意小
      心，惟丙○○迄於事後發覺不對勁時，始打電話告知被告
      已將提款卡交付他人等情，業據證人丙○○於原審結證甚
      詳（見原審卷73至79頁），核與被告於丙○○被訴幫助詐
      欺案件中證述情節相符（見原審卷第49頁）。足見被告係
      基於對胞弟之親誼及信任關係，始出借上開銀行帳戶予丙○○，此與一般幫助詐欺案件之行為人將帳戶交予無相當
      信賴關係之陌生人，致犯罪集團得以利用之情形，不能等
      同視之。被告雖因手足之情，將其上開銀行帳戶提款卡、
      密碼出借丙○○，惟事前已再三提醒丙○○小心詐騙，甚
      至表明反對丙○○將提款卡交予他人之意，是被告應允出
      借帳戶予丙○○時，縱可預見其發生，但尚難認有「縱其
      發生，並不違其本意」之情形。檢察官單以被告於胞弟借
      用帳戶時，曾提醒其小心謹慎，以免被騙之客觀事態，遽
      認被告出借帳戶予胞弟之始，即具幫助詐欺之不確定故意
      ，難認有據。
    3.被告於警詢及偵查時雖未坦承將上開銀行帳戶出借丙○○
      之事，惟其於原審簡易庭訊問時，已供述係因丙○○應徵
      工作，需用薪資轉帳帳戶，始將帳戶密碼及提款卡借予丙○○等語甚詳（見簡易案卷第13頁），並於原審供明：因
      為怕丙○○有事情，才未於警、偵詢供述實情等語明確（
      原審卷第29、86頁），足見被告於警詢及偵查中未坦承將
      帳戶借予丙○○使用，係擔憂牽連丙○○所致，此亦屬人
      情之常，尚難以此遽認被告有幫助詐欺之不確定故意。
    4.綜上所述，聲請簡易判決處刑意旨所引證據，並不足以證
      明被告有將上開銀行帳戶交予不詳人使用而幫助詐欺取財
      之不確定故意。此外，復查無其他積極證據足資證明被告
      有聲請意旨所指犯罪，自難以幫助詐欺罪相繩。
七、原審諭知被告無罪之判決，經核尚無違誤。檢察官上訴意旨
    略以：依丙○○於原審證詞，被告於丙○○將提款卡交付他
    人前，曾提醒丙○○小心詐欺集團，顯見被告依其社會經驗
    ，亦知此事可疑，然竟因丙○○告以係對方要求，即不予追
    問，而容認丙○○將提款卡交付對方，顯有幫助詐欺之不確
    定故意等語。然查，被告與丙○○為姊弟關係，親誼密切，
    其因手足信任關係，出借帳戶予丙○○，且於事前提醒丙○○小心詐騙，並明白表示反對丙○○交付提款卡予陌生人之
    意，業如前述，自難認被告容認丙○○將提款卡交付詐欺集
    團使用。依現存卷證資料，尚難僅憑被告同意出借上開銀行
    帳戶予丙○○，及事後果遭詐欺集團用以詐欺之客觀事態，
    遽認被告有幫助詐欺取財之不確定故意。檢察官上訴意旨指
    摘原判決不當，為無理由，應予駁回。
據上論斷，應依刑事訴訟法第368條，判決如主文。
本案經檢察官黃柏齡到庭執行職務。
中    華    民    國    99    年    10    月    14    日
              刑事第二十四庭審判長法  官  李錦樑
                                  法  官  張惠立
                                  法  官  朱瑞娟
以上正本證明與原本無異。
不得上訴。
                                  書記官  郭家慧
中    華    民    國    99    年    10    月    14    日

司法院資訊處製作；財團法人民間司法改革基金會備份。
